最高法院刑事判決　　　　　　　　　　　　　　　　九十一年度台上字第七三九號
　　上訴人　台灣高等法院台南分院檢察署檢察官
　　被　告　甲○○
右上訴人因被告殺人案件，不服台灣高等法院台南分院中華民國九十年十一月二十日
第二審更審判決（九十年度上重更(三)字第二三○號，起訴案號：台灣嘉義地方法院檢
察署八十四年度偵字第一四一一號），提起上訴，本院判決如左：
    主  文
原判決撤銷，發回台灣高等法院台南分院。
    理  由
本件原判決以第一審檢察官公訴意旨略稱，被告甲○○與被害人邱清波係同居關係。
民國八十三年十月一日晚上十時許，二人在嘉義縣中埔鄉社口村新庄仔二十六號同居
處，因被害人向被告表示要購買一部小貨車賣水果，被告嘲諷被害人不是做生意的料
子而未予應允，致雙方發生不快。嗣被害人要求被告與其結婚，被告亦未答應，二人
即相互譏諷對方。事後被告進入臥室休息，約過十餘分鐘後，被害人手持木棍進入臥
室，叫起被告，要被告把事情說清楚，被告未予置理，並稱事情（即結婚之事）沒有
那麼快。被害人聞言益發怒極，持木棍揮打被告。被告受創亦遭激怒，竟萌殺意，施
以反擊，持不明鈍器猛擊被害人頭部要害，致被害人呈昏迷狀態。詎被告非但未對被
害人施加救治，反而取出汽油，潑灑在被害人身上及臥室地上，復將廚房瓦斯桶搬入
臥室內，打開開關，使瓦斯瀰漫房間，並點火引燃，豈料火勢瞬間擴散，被告走避不
及亦遭火灼傷。經鄰居永華報警，於消防車趕至撲火時，前開房屋已經燒燬，被害
人亦遭火燒死。因認被告甲○○牽連犯刑法第二百七十一條第一項之殺人罪及同法第
一百七十三條第一項之放火燒燬現供人使用住宅罪等罪嫌等語。惟經審理結果，認為
係被害人縱火自焚，不能證明被告犯罪，乃撤銷第一審論處被告殺人罪刑之判決，改
判諭知被告無罪。固非無見。
惟查，(一)、被告左手手腕部橈尺關節及手肘部背側之鷹嘴部之骨折，經台灣高等法院
法醫中心及法務部法醫研究所研判，咸認係被告跌倒時手腕扶地所造成，應非外力毆
打造成之抵抗傷情，有該法醫中心及法醫研究所函附卷（見第一審卷第一三五頁、八
十九年度上重更(二)字第二五六號卷第七十四頁）可稽。倘屬無訛，則此骨折並非被害
人邱清波打傷。且被告於警訊、偵查中均未指陳遭被害人打斷手骨；即其於警訊供稱
被害人持木棍毆打我的後腦部，並揚言「給你死」，我被毆打後即倒在地上，邱清波
再將我抱到床上……當時我已昏倒……直到被火燒到身體時，才醒來往外跑等語（見
相驗卷第五十七頁背面）尤未言明有遭被害人毆打跌倒致骨折之情事，乃原審竟執此
被告供詞論斷「益徵案發之初即起火之前被告遭被害人持木棍毆打時有跌倒在地致造
成上開左上肢尺骨骨折無訛，並非起火後倉惶逃離現場之際始摔斷手，應堪認定。」
云云（見原判決第十一頁第十八、十九行及第十二頁第一行），尚嫌以推測之方法認
定事實。究竟被告係於起火之前已遭被害人打斷或跌斷手骨，抑或於起火後倉惶逃離
現場途中摔斷？倘屬前者，被告何以未於警訊或偵查中明確供述先遭被害人毆打致手
骨骨折？又其供稱，案發當時伊穿著西裝外套、襯衫、長褲，苟其左手已骨折，傷情
非輕，於失火引燃其衣物時，能否順利脫除上述衣褲？不無疑問。究竟被告係於起火
之前已經折斷手骨，抑或起火後、逃離現場後始自行摔斷手骨，為被告有無能力縱火
及殺死被害人之關鍵。原審對此未予釐清，自嫌未盡調查能事。(二)、相驗時，解剖被
害人屍體，發現其頸部之皮下脂肪組織有見紅血球散狀存在於軟組織包括皮下脂肪組
織，而判明死者生前頸部有遭外力施壓之跡象，此有上開法醫中心鑑定書在卷為憑（
見第一審卷第六十五頁），雖嗣後法醫中心另函明，因屍體遭火燒破壞，「無法判
定是否可因此造成昏迷狀態」（見八十六年度上重訴字第三一四號卷第一七五頁），
但此被害人生前頸部有遭外力施壓之跡象，如屬無訛，當時僅被告與被害人二人在場
，應非被害人所自為，則此是否被告以雙手掐被害人頸部所造成？否則，何以被害人
頸部有此異常之跡象？又此能否佐證起火之前被告左手尚未骨折？原審未深入審究，
逕認「尚難執被害人屍體之頸部皮下脂肪組織有見紅血球散狀存在於軟組織，即憑以
推測認定係被告勒住被害人之頸部所造成，甚且憑以認定被害人遭勒頸部而有呈昏迷
狀態。」云云（見原判決第十三頁第七至第九行），尚嫌率斷。(三)、原判決（第十五
頁第十七至十九行）依憑行政院衛生署嘉義醫院之精神鑑定報告書，論述被告雖曾於
八十二年十一月受人綁票凌虐，惟並未造成精神上之疾病，也無因此影響其心理而致
本件之縱火，認定被告心神正常。但嗣後謂，被告於八十二年十一月十八日受人綁
押凌虐，身心受創甚劇，無名驚嚇恐懼深存於內心，此情應為一般人所能理解，難期
其於案發後能以常態之思維一一臚述案情等語（見原判決第二十三頁第二至第五行）
，其論述被告之心神狀態，前後認定不一，自屬理由矛盾。(四)、原判決（第十七頁第
七至第十一行）理由論，被害人因臥室內瓦斯氣爆致瞬間死亡，亦可見係被害人自
己淋灑多量之石油類物品於身上，且係站立淋灑致汽油等油品下流集中於其四肢，以
致火焚後四肢骨嚴重燒焦以致斷裂，炭化，此有照片附卷可稽，由此可得知被害人尋
死之決心甚堅等詞，但被害人如係站立自淋汽油，何以其背部未淋及而同時被燒焦（
依法醫中心鑑定書所載，被害人背部「無燒傷狀」，見第一審卷第六十五頁）？上述
論斷是否允當，亦有疑問。案經發回，對此併應審究明白。檢察官上訴意旨，指摘原
判決不當，非無理由，應認仍有撤銷發回更審之原因。
據上論結，應依刑事訴訟法第三百九十七條，第四百零一條，判決如主文。
中      華      民      國    九十一    年      二      月      七      日
                              最高法院刑事第七庭
                                  審判長法官  吳  雄  銘
                                        法官  池  啟  明
                                        法官  石  木  欽
                                        法官  郭  毓  洲
                                        法官  吳  三  龍
      右正本證明與原本無異
                                              書  記  官
中      華      民      國    九十一    年      二      月      八      日
